【裁判字號】    95,訴,2834
【裁判日期】    951120
【裁判案由】    損害賠償
【裁判全文】
臺灣臺中地方法院民事判決  95年度訴字第2834號
原      告  乙○○
被      告  甲○○
上列被告因詐欺案件，經原告提起請求損害賠償之附帶民事訴訟
（95年度中簡附民字第40號），經本院刑事庭裁定移送前來，本
院於民國95年11月13日言詞辯論終結，判決如下：
    主      文
被告應給付原告新台幣捌拾陸萬玖仟元，及自民國九十五年八月
二十四日起至清償日止，按年息百分之五計算之利息。
訴訟費用由被告負擔。
    事實及理由
一、被告經合法通知，雖具狀以其祖母過世，將於民國（下同）
    95年11月13日下午1時至3時間舉行進塔儀式為由，聲請變更
    言詞辯論期日，並提出禮儀公司之誦經法事日期時間表1 紙
    為證。惟查縱認被告上開所述屬實，然衡量被告與其祖母間
    之親等及該儀式之性質，非以被告參與為必要，況原告亦係
    由高雄至本院開庭，路程頗長，被告縱認其仍以參加進塔儀
    式為重要，自亦可以委任訴訟代理人到庭，而無任何不便之
    處，是其未言詞辯論期日到場仍無正當理由，亦核無民事訴
    訟法第386 條各款所列情形，爰依原告之聲請，由其一造辯
    論而為判決。
二、本件原告起訴主張，被告於95年3月16日下午3時許，在台中
    市○○路與中正路口，將其所設之台中市民權郵局帳號為00
    000000000000號帳戶之存摺1本、金融卡1張及密碼等資料，
    以新台幣（下同）4,000 元之價格，出售、交付予姓名、年
    籍、資料及住居所均不詳之男子，以此方式幫助該名男子從
    事犯罪。而該男子即於同年3月20日上午8時50分，撥打電話
    予原告，佯稱台北地方法院檢察署及台北地方法院之通知，
    陳稱原告資料外洩及他人利用其帳戶洗錢，致原告陷於錯誤
    ，於同日（即95年3月20日）轉出及匯款869,000元至被告所
    設之上開郵局帳戶內，隨即遭提領一空，原告後因無法聯絡
    該男子，始知受騙。被告因上開行為，遭台灣台中地方法院
    檢察署以涉嫌幫助詐欺罪聲請簡易處刑（95年度偵字第1187
    2號），嗣經鈞院刑事判決有罪確定在案（本院95 年度中簡
    字第2104號）。爰依民法第184條第1項後段、第2項、第185
    條第2 項共同侵權行為之規定，請求被告賠償上開原告所受
    之損失。訴之聲明：被告應給付原告869,000 元，及自起訴
    狀繕本送達之翌日起至清償日止，按年息5%計算之利息。
三、原告主張之被告以上開價格出售上開帳戶之存摺1 本、金融
    卡1 張及密碼等資料，予不詳姓名、年籍之男子，及原告因
    受騙致匯款869,000 元至上揭帳戶，隨即遭提領等事實，已
    據原告提出其所有之郵局之帳戶存摺為據，經當庭勘驗上開
    869,000 元確係匯入被告所有之上開帳戶無訛，此並亦為被
    告於刑事附帶民事狀內所不爭執，亦為本院95年度中簡字第
    2104號刑事判決所確認，自堪可信為真實。
四、按因故意或過失，不法侵害他人之權利者，負損害賠償責任
    。故意以背於善良風俗之方法，加損害於他人者亦同。違反
    保護他人之法律，致生損害於他人者，負賠償責任，民法第
    184條第1項前段、後段、第2 項，分別定有明文。第一項前
    、後兩段為相異之侵權行為類型。關於保護之法益，前段為
    權利，後段為一般法益。關於主觀責任，前者以故意過失為
    已足，後者則限制須故意以背於善良風俗之方法加損害於他
    人，兩者要件有別，請求權基礎相異，訴訟標的自屬不同（
    最高法法院80年度台上字第3760號判決要旨參照）。此即民
    法第184 條規定係調和「行為自由」和「保護的權益」此兩
    個基本利益，區別不同的權益的保護，而組成侵權行為責任
    體系。被侵害者係他人權利時，只要加害人具有故意或過失
    ，即應依民法第184條第1項前段負損害賠償責任。其被侵害
    者，非屬權利時，須加害行為係出於故意背於善良風俗方法
    （第184條第1項後段），或違反保護他人之法律（第184 條
    第2項）時，被害人始得請求損害賠償。易言之，民法第184
    條第1 項前段所保護的，限於權利，不及一般財產上之利益
    （純粹財產上損害、純粹經濟上損失）。一般財產上利益僅
    能依民法第184條第1項後段規定或第2 項受到保護。次按，
    民法第185 條「數人共同不法侵害他人之權利者，連帶負損
    害賠償責任﹔不能知其中孰為加害人者，亦同。造意人及幫
    助人，視為共同行為人。」計有4個類型之共同侵權行為（
    即民法第185條第1項前段「即狹義共同侵權行為」，包括主
    觀（意思聯絡）共同加害行為（使加害人就可能的因果關係
    負責）、客觀行為關連共同加害行為（司法院66年例變字第
    1 號）（須具共同因果關係））、後段（共同危險行為，擇
    一因果關係）、第2 項（造意人與幫助人之共同侵權行為）
    ），該不同類型之共同侵權行為規定要件不同、功能有別。
    就民法第185條第2項所規範之共同侵權行為而言，所稱造意
    及幫助相當於刑法上的教唆及幫助。換言之，造意人者，指
    教唆他人使生為侵權行為決意之人；幫助人者，指予他人以
    助力，使他人易於為侵權行為之人，其助力包括精神及物質
    在內。而按，金融機構之帳戶存摺等相關資料事關個人財產
    權益之保障，其專有性甚高，除非本人，一般人均有妥為保
    管及防止他人任意使用之認識，縱特殊狀況偶而需交他人使
    用，亦必深入瞭解用途及合理性，始予提供，且該等專有物
    品如落入不明人士手中，而未加以闡明正常用途，極易被利
    用為與財產之犯罪工具，此為吾人依一般生活認知所易於體
    察之常識。況近年來新聞媒體，對於不肖犯罪集團常利人頭
    帳戶，作為詐騙錢財等犯罪工具，籍此逃避檢警查獲之情事
    ，亦多所報導，政府亦大力宣導，督促民眾注意，主管機關
    甚至限制以提款卡轉帳之金額，是交付帳戶資料予非親非故
    之人，該取得帳戶之人應係謀非正當資金進出，而隱瞞其資
    金流程及行為人之身分曝光之不法使用，幾乎已成為人盡皆
    知之犯罪手法。又刑法關於犯罪之故意，於直接故意，須行
    為人對於構成犯罪之事實，具備明知及有意使其發生之兩個
    要件；於間接故意，須行為人對於構成犯罪之事實，具備預
    見其發生及其發生不違背行為人之本意兩個要件。本件被告
    所為之上開行為之事實，雖無法認定有幫助詐欺集團詐欺取
    財之直接故意，惟已足認有幫助他人詐欺犯罪之不確定故意
    已明。本件原告所請求遭被告幫助詐欺之869,000 元，核其
    性質原告係受有純粹財產上損害（純粹經濟上損失），而詐
    欺原告之不詳、姓名、年籍之男子既係以詐欺之方法致原告
    受有上開損財產上損害，則顯係以背於善良風俗之方法加損
    害於原告，被告則為幫助該詐欺行為，已如前述，是被告依
    前開184條第1項後段、第2項、第185條第2 項共同侵權行為
    之規定，即應就此對原告負有損害賠償之責。
五、次按，連帶債務之債權人，得對於債務人中之一人或數人或
    其全體，同時或先後請求全部或一部之給付。連帶債務未全
    部履行前，全體債務人仍負連帶責任。為民法第273 條所明
    定。本件被告既應依民法第185條第2項規定，連帶負損害賠
    償責任，則依上開規定，原告自可得向被告請求上開其所騙
    所受之全部損失甚明。是原告本於上開（四）所述之規定，
    對被告請求上開金額869,000 元，及自起訴狀繕本送達之翌
    日（即95年8月24日）起至清償日止，按年息5% 計算之法定
    遲延利息，洵屬適法，為有理由，應予准許，爰為判決如主
    文第1項所示。
六、據上論結，本件原告之訴為有理由，依民事訴訟法第385 條
    第1項前段、第78條，判決如主文。
中    華    民    國    95    年    11    月    20    日
                  民事第四庭    法  官  陳添喜
正本係照原本作成。
如對本判決上訴，須於判決送達後20日內向本院提出上訴狀。
中    華    民    國    95    年    11    月    20    日
                                書記官


司法院資訊處製作；財團法人民間司法改革基金會備份。
